臺灣臺東地方法院民事裁定　　　　　　　100年度事聲字第8號
異　議　人
即　債權人　萬泰商業銀行股份有限公司
法定代理人　盧正昕
異　議　人
即　債權人　豐(台灣)商業銀行股份有限公司
法定代理人　李鐘培
相　對　人
即　債務人　潘淑君
上列當事人間因消費者債務清理事件，異議人對於本院民事執行
處司法事務官於民國99年12月22日所為98年度司執消債更字第31
號認可更生方案之裁定聲明異議，本院裁定如下：
    主  文
異議駁回 。
    理  由
一、按債務人有薪資、執行業務所得或其他固定收入，法院認更
    生方案之條件公允者，得不經債權人會議可決，逕依債務人
    之聲請或依職權以裁定認可更生方案，消費者債務清理條例
    （下稱消債條例）第64條第 1項定有明文。換言之，消債條
    例制定之目的，乃為使負債務之消費者得依本條例所定程式
    清理其債務，以謀求消費者經濟生活之更生，並保障債權人
    之公平受償，故除有消債條例第63條第1項、第64條第2項所
    定之情形外，法院自得斟酌裁量認可更生方案。
二、次按關於更生或清算之程式，除本條例別有規定外，準用民
    事訴訟法之規定，消債條例第15條定有明文。再按當事人對
    於司法事務官處理事件所為之終局處分，得於處分送達後10
    日之不變期間內，以書狀向司法事務官提出異議。司法事務
    官認前項異議為無理由者，應送請法院裁定之。法院認第 1
    項之異議為無理由者，應以裁定駁回之，民事訴訟法第 240
    條之4第1項前段、第2項後段及第3項後段分別定有明文。
三、異議人萬泰商業銀行股份有限公司（下稱萬泰商業銀行）之
    異議意旨略以：債務人自陳家中共同開銷及子女扶養費用由
    其配偶支付，債務人無須支出，且債務人聲請本件更生時，
    亦稱其配偶每月給予債務人新臺幣（下同） 1萬元之生活費
    用，該費用自可當作其收入，故債務人所陳臨時工收入應全
    數用以清償債務為是。又債務人待其母親身體康復後，將另
    謀工作以增加收入，故其收入增加自是可期，若僅以目前所
    陳之收入為計，實有違公平。又債務人現年38歲，即負債達
    136萬7,544元，顯見有逾越一般人生活所需，而有浪費奢華
    之習性，更應於更生期間盡力還款，而非藉由更生程序將損
    失轉嫁與債權人，此有違更生條例之立法目的，原裁定片面
    維護債務人利益，影響債權人權利甚鉅，未平衡雙方權利義
    務，實難信服等語。並聲明：廢棄原裁定。
四、異議人豐（臺灣）商業銀行股份有限公司（下稱豐商業
    銀行）之異議意旨略以：依債務人之所提更生方案，債務人
    所積欠無擔保債權共計136萬7,544元，分96期清償，第1-36
    期每期清償4,500元，第37-72期每期清償5,000元，第73-96
    期每期清償5,500元，共僅償還47萬4,000元，清償成數約34
    .66％顯屬偏低，且債務人年僅 38歲，依法定退休年限65歲
    至少尚有27年，本應積極尋求更高收入工作或再兼職以增加
    收入來源，並撙節開支以償還債務。依目前勞委會所定最低
    工資而言，債務人每月收入僅6,000 元顯不合理。又債務人
    自陳需照料罹患子宮頸癌病症之母親，待其康復後，會再尋
    找工作，增加收入來源，以清償負債，然所增加還款金額每
    月僅多500 元，亦難謂已盡最大還款之誠意。況債務人所積
    欠債務多為信用卡與現金卡債務，更顯債務人未衡量自身之
    收入狀況超支消費，係屬消債條例第134條第4款所謂「消費
    、賭博或其他投機行為，致財產顯然減少或負擔過重之債務
    」，其藉由更生程序於8年期間僅清償債權總額34.66％之債
    務，其餘債務即可減免，將造成全體債權人鉅額損失，有欠
    公允、實有違社會公平與正義原則等語。並聲明：廢棄原裁
    定。
五、原裁定參酌債務人工作收入、經濟能力、家庭因素及有 3名
    未成年子女須與配偶共同扶養等情綜合判斷，認以債務人於
    99年12月1日陳報到院之更生方案，即以每月為 1期共8年96
    期分三階段清償（即第1期至36期，每期清償4,500元，第37
    期至72期，每期清償5,000元，第73期至96期，每期清償5,5
    00元），清償總金額為 47萬4,000元，尚屬合理妥適，且債
    權人依上開條件受清償，顯較債務人依清算程序所得受償之
    總額更為有利，故其條件核屬公允、適當、可行。經查，債
    務人自陳目前工作為從事田地打雜之臨時工（採檳榔葉），
    每月收入為6,000 元，此有雇主出具之薪資證明乙紙（見本
    院98年度司執消債更字第31號卷《下稱原審卷》第204 頁）
    。另參諸債務人所陳其為照顧年幼小孩節省安親班費用及其
    母親患子宮頸癌亦有賴其照顧，目前僅能從事上開工作，其
    家庭開銷及 3名未成年子女之扶養費均由其配偶負擔，其個
    人每月生活必要費用約為4,800元，其配偶幫忙支付等語（
    見原審卷第104頁、第199頁），足見債務人之生活支出已低
    於內政部頒佈之最低生活費標準9,829 元，顯難謂有浮報、
    浪費之情事，而其配偶願幫忙支付其個人生活必要費用尚非
    可認為係債務人之固定收入，僅能視為債務人個人必要費用
    因有其配偶之支付而得再為減列，異議人萬泰商業銀行主張
    可列債務人固定收入，容有誤會。另債務人願將收入之所餘
    用以清償並分階段增加清償，且無消債條例第63條第 1項所
    定不應認可或同條例第64條第 2項所定不得認可之消極事由
    存在，故原裁定不經債權人會議可決而予認可，此經本院查
    閱原審卷宗，核無違誤之處。而參以消債條例之立法精神，
    乃為使債務人得有重建經濟之機會，而非迫以清償債務之壓
    力。從而，以本件債務人每月固定收入扣除其每月所需最低
    生活費用（係另扣其配偶所給予之費用後之數額）之必要支
    出，顯均盡已悉數作為本件清償之用，是堪認債務人業已盡
    其最大償還能力以為清償，應屬適當。準此，原裁定依職權
    就本件更生方案准予認可，於法並無不合。
六、次查，異議人雖共同主張債務人現年為38歲，正值壯年容有
    更高清償空間，應更積極尋求更高工作，以提高清償成數，
    原裁定認可之更生方案還款成數過低云云。然更生方案之還
    款金額、方式，宜參酌債務人之工作收入、經濟能力、家庭
    因素等情後，作整體及個別之判斷，另參同條例第63條至第
    64條之規定，亦未將還款成數之高低，列為法院是否認可更
    生方案之審酌要件甚明。又債務人陳明其與其配偶現共扶養
    3名未成年子女，因均尚年幼，因無多餘收入，可進入安親
    班受其照顧，故皆由債務人自行接送未成年子女上下學，無
    法長時間在外工作（見原審卷第139頁），而查債務人之3名
    子女分別為88年5月、89年10月及92年6月出生，其最年幼之
    三男曾文正，現年僅7歲（見本院97年度消債更字第141號卷
    第38頁至39頁），是債務人以其子女均為未成年，平日待由
    債務人為日常生活之照料，為照顧家庭，無法正常工作，堪
    可信實。另關於第二階段債務人之母身體康復後，有無異議
    人匯豐銀行所主張債務人能依目前勞委會所定最低工資，於
    就業市場尋求較高收入的工作或兼職以增加收入之情，應視
    債務人生活、家庭現況、就業市場之需求等因素而定，則本
    院自不能依此未確定之情事，而逕認聲請人確能尋求最低工
    資之工作而有能力提高收入。又依消債條例第53條第2項第3
    款但書之規定，更生方案之清償期間最長為 8年，而本件更
    生方案之清償期間已延長為 8年。故異議人均以債務人尚有
    更高清償空間，而爭執更生方案之妥適性，尚屬無據，委無
    足採。況且債務人所提分階段提高還款金額，已如上述，堪
    認債務人確有還款誠意，亦足認相對人已盡最大能力及誠意
    清償債務，從而，異議人主張債務人應提高更生方案之還款
    成數，尚屬無據，為無理由。
七、再查，異議人萬泰商業銀行主張債務人負債達136 萬餘元，
    顯見有逾越一般人生活所需，而具有浪費奢華之習性。異議
    人豐商業銀行則主張債務人所積欠債務多為信用卡與現金
    卡債務，更顯債務人未衡量自身之收入狀況超支消費，係屬
    消債條例第134條第4款所謂「消費、賭博或其他投機行為，
    致財產顯然減少或負擔過重之債務」，現藉由更生程序大幅
    減免其債務，將造成債權人鉅額損失，實不公允。然消費者
    債務清理條例第134條第4款之規定，係指債務人於終止或終
    結清算程序後，於有該條規定之情形，法院應為不免責之裁
    定，要與本件是否認可更生方案無關；是以異議人萬泰商業
    銀行與豐商業銀行此部指摘，容有誤會，並非可取。
八、末查，異議人萬泰商業銀行以債務人應於更生期間盡力還款
    ，而非藉由更生將損失轉嫁與債權人，顯有違消債條例之立
    法目的，原裁定片面維護債務人利益，而未平衡雙方權利義
    務云云。異議人匯豐商業銀行則以債務人藉由更生程序大幅
    減免其債務，造成債權人鉅額損失，實不公允云云。然債務
    人每月必要生活費用既已低於每月最低生活費標準，業如上
    述，是難以逕認債務人係惡意轉嫁予債權人，況債務人亦無
    消債條例第63條第1項及第64條第2項各款所列舉不予認可更
    生方案之法定事由，是異議人萬泰商業銀行與匯豐商業銀行
    此部主張，尚屬無稽，洵無可採。
九、綜上，本院司法事務官斟酌債務人所提更生方案，認其條件
    核屬公允、適當、可行，又查無消債條例第63條第 1項或第
    64條第 2項各款所定不應認可之消極事由存在，乃逕依同條
    例第64條第 1項以裁定予以認可債務人所提更生方案，並依
    同條例第62條第 2項酌定債務人之生活限制，經核與法並無
    不合。從而，本件異議人聲明異議，為無理由，應予駁回。
據上論結，本件聲明異議為無理由。依消費者債務清理條例第15
條，民事訴訟法第240條之4第3項後段，裁定如主文。
中    華    民    國    100    年     3    月    11   日
                       民事庭  法  官  楊憶忠
以上正本係照原本作成。
如不服本裁定，應於裁定送達後10日內，以書狀向本院提出抗告
，並繳納抗告費新臺幣1,000元。
中    華    民    國   100    年    3     月    11    日
                               書記官  林建成